【裁判字號】    98,訴,876
【裁判日期】    980617
【裁判案由】    塗銷所有權移轉登記等
【裁判全文】
臺灣板橋地方法院民事判決               98年度訴字第876號
原      告  萬泰商業銀行股份有限公司
法定代理人  丁○○
訴訟代理人  甲○○
被      告  丙○○
            乙○○
上列當事人間請求塗銷所有權移轉登記等事件，本院於民國98年
6 月3 日言詞辯論終結，判決如下：
    主  文
被告丙○○及被告乙○○間就坐落新竹市○○段○○段二一０－
一一地號、面積三三五六平方公尺、權利範圍十萬分之四八八之
土地，暨其上同段第三七八一建號、門牌號碼新竹市○○路○段
四０三號四樓及其上同段第三九二０建號、門牌號碼新竹市○○
路○段四一一號、權利範圍全部之建物所為贈與行為及所有權移
轉登記行為應予撤銷。
被告乙○○應將前項不動產經新竹市地政事務所於民國九十七年
十二月四日以贈與為原因所為之所有權移轉登記予以塗銷。
訴訟費用由被告負擔。
    事實及理由
壹、程序方面
    按訴狀送達後，原告不得將原訴變更或追加他訴，民事訴訟
    法第255 條第1 項前段定有明文。同條第3 款復規定擴張或
    減縮應受判決事項之聲明者，不在此限。本件原告於起訴之
    初，主張被告丙○○、乙○○間於97年12月4 日就坐落新竹
    市○○段○○段210-11地號、面積3,356平方公尺、權利範
    圍10萬分之488 之土地，暨其上同段第3781建號、門牌號碼
    新竹市○○路○ 段403 號4 樓及其上同段第3920建號、門牌
    號碼新竹市○○路○ 段411 號、權利範圍全部之建物（下稱
    系爭不動產）所為之贈與契約、移轉登記係通謀虛偽意思表
    示而無效，縱認被告上開所有權移轉登記行為並非基於通謀
    虛偽意思表示，惟被告以贈與為原因辦理移轉登記，有害於
    原告之債權，先位聲明請求：(一)確認被告丙○○、乙○○就
    系爭不動產於97年12月4 日所為之贈與契約關係暨所有權移
    轉登記關係均不存在，(二)被告乙○○就系爭不動產於97年12
    月4 日所為以贈與為原因之所有權移轉登記應予塗銷，回復
    登記為被告丙○○所有。備位聲明請求：(一)被告丙○○、乙
    ○○就系爭不動產於97年12 月4日所為之贈與行為及所有權
    移轉行為應予撤銷，(二)被告乙○○就系爭不動產於97年12月
    4 日所為以贈與為原因之所有權移轉登記應予塗銷，回復登
    記為被告丙○○所有。嗣後於98年6 月3 日言詞辯論時變更
    聲明，減縮上開先位聲明之主張，僅主張上開備位聲明（見
    本院卷第45頁背面、第46頁），核屬聲明之減縮，於法並無
    不合，應予准許，先予敘明。
貳、實體方面
一、原告起訴主張：
  (一)緣訴外人詔安科技股份有限公司（以下稱詔安公司）於95年
    11月27日邀同訴外人陳宥霖、被告丙○○為連帶保證人，共
    同簽訂2 份週轉金貸款契約書，且雙方約定分別於新台幣（
    下同）500 萬元、400 萬元之範圍內，得逕由詔安公司出具
    借據申請循環動用，嗣後詔安公司分別於96年11月19日、
    96年11月21日、96年11月16日向原告借得250 萬元、
    借款期間自96年9 月19日起至至97年3 月19日止，約定利率
    並簽訂借據條款變更契約，變更借款期間至100 年3 月19日
    ；250 萬元、借款期間自96年11月21日起至97年3 月21日
    紙，約定利率並簽訂借據條款變更契約，變更借款期間至
    100 年3 月19日；400 萬元、借款期間自96年11月16日起
    至97年5 月16日止，約定利率並簽訂借據條款變更契約，變
    更借款期間至100 年5 月16日。惟詔安公司借得上開貸款後
    ，分別自97年11月19日97年11月19日97年11月16日起
    即未依約繳款，尚欠合計為662 萬3,013 元之本金暨利息、
    違約金未為清償，連帶保證人即應負連帶清償責任。原告對
    詔安公司及其連帶保證人陳宥霖、被告丙○○起訴請求清償
    借款，業經台灣台北地方法院以98年度審重訴字第148 號民
    事判決原告勝訴在案。
  (二)嗣原告於98年1 月13日調閱系爭不動產之登記謄本，始知被
    告丙○○於97年12月4 日將系爭不動產以贈與為原因移轉登
    記與其父親即被告乙○○，致原告無法對該不動產聲請強制
    執行，而其目前又無其他財產可供執行，致原告債權不獲清
    償，被告間之贈與行為顯已損害原告債權求償。且自原告知
    有撤銷原因迄今又未超過1 年。為此，爰依民法第244 條第
    1 項、第4 項規定，聲明求為判決如主文第1 項、第2 項所
    示。
二、被告則以：系爭不動產原為被告丙○○所有，惟被告丙○○
    於96年10月23日遭公司資遣，沒有收入，無力支付貸款，系
    爭不動產之貸款乃由被告乙○○支付，才會以贈與方式將系
    爭不動產以贈與方式，移轉登記予被告乙○○，後於97年12
    月22日接到原告相關函文通知，才知詔安公司未履行債務，
    在渠等辦理過戶移轉登記時，並不知道詔安公司沒有支付原
    告欠款，並非惡意脫產行為等語資為抗辯。並為答辯聲明：
    原告之訴駁回。
三、本院查：
  (一)本件原告主張訴外人詔安公司以訴外人陳宥霖、被告丙○○
    為連帶保證人，於96年11月19日、96年11月21日、96
    年11月16日向原告借款250 萬、250 萬、400 萬元，
    詎自97年11月19日、97年11月21日、96年11月16日起
    即發生延滯繳息，亦未清償原告之借款，尚積欠原告662 萬
    3,013 元，經原告訴請台灣台北地方法院裁判，業已獲勝訴
    判決在案等情，業據提出債權本息明細表、借據、週轉金貸
    款契約、契據條款變更契約、借據條款變更契約、台灣台北
    地方法院98年度審重訴字第148 號民事判決書等為證，且為
    被告所不爭執，堪信為真實。
  (二)又原告主張被告丙○○於97年12月4 日將系爭不動產，以贈
    與為登記原因，經新竹市地政事務所辦理所有權移轉登記予
    被告乙○○乙節，亦據原告提出土地及建物登記謄本、不動
    產異動索引等為證，且為被告所不爭執，堪信為真實。
  (三)按連帶債務人對於債權人應各負全部給付之責，是在債務未
    受清償前，連帶債務人中一人所為之詐害債權行為，債權人
    自得對之依民法第244 條第1 項、第2 項之規定撤銷之，至
    於其他連帶債務人有資力與否，在所不問（最高法院88年度
    台上字第1302號判決意旨參照）。查訴外人詔安公司積欠原
    告662 萬3,013 元，迄未清償。被告丙○○為詔安公司連帶
    保證人，而詔安公司之借款因未依約繳款，已視為全部到期
    ，有如前述，被告丙○○與詔安公司自應連帶負全部清償之
    責。被告丙○○將其名下之系爭不動產，以贈與為登記原因
    ，辦理所有權移轉登記予被告乙○○，為無償行為。而所謂
    害及債權，係指因債務人之行為，致債權不能獲得滿足。申
    言之，因債務人之行為而致積極的減少財產，或消極的增加
    債務，因而使債權陷於清償不能、或困難、或遲延之狀態，
    即本條項所謂有害及債權之情形。被告雖抗辯：於辦理移轉
    登記時並不知道詔安公司未依約清償，並非惡意脫產云云。
    然查，是否有害及債權，並不以債務人及受益人知有損害債
    權人之債權為必要，而被告丙○○除系爭不動產外，並無其
    他不動產，且被告丙○○目前失業中，毫無資力，此為被告
    所不爭執之事實，被告丙○○將系爭不動產所有權移轉登記
    予被告乙○○，自有使原告之債權陷於不能滿足之狀態，原
    告主張被告丙○○將系爭不動產無償贈與被告乙○○之行為
    ，顯有害及原告債權，自屬有據。
  (四)按債務人所為之無償行為，有害及債權者，債權人得聲請法
    院撤銷之；債權人依第1 項之規定聲請法院撤銷時，得並聲
    請命受益人回復原狀，民法第244 條第1 項、第4 項前段分
    別定有明文。本件被告間所為之無償行為，有害及原告債權
    ，有如前述。從而，原告依民法第244 條第1 項、第4 項前
    段之規定，請求撤銷被告間就系爭不動產所為贈與之債權行
    為及所有權移轉之物權行為，並請求受益人即被告乙○○塗
    銷前開所有權移轉登記以回復原狀之主張，為有理由，應予
    准許。
  (五)本件事證已臻明確，兩造其餘主張及攻擊防禦方法與證據，
    經本院斟酌後，與本件判決結果已不生影響，故不一一論列
    ，附此敘明。
四、結論：原告之訴為有理由，依民事訴訟法第78條、第85條第
    1 項前段，判決如主文。
中    華    民    國    98    年    6     月    17    日
                  民事第二庭    法  官  連育群
以上正本係照原本作成
如對本判決上訴，須於判決送達後20日內向本院提出上訴狀
中    華    民    國    98    年    6     月    18    日
                                書記官  溫婷雅


司法院資訊處製作；財團法人民間司法改革基金會備份。
